臺灣桃園地方法院民事簡易判決
110年度壢簡字第1146號
原      告  遠東國際商業銀行股份有限公司

法定代理人  侯金英  
訴訟代理人  蕭育涵律師
            陳拓谷  
被      告  黃李秋香
            黃俊佳  
            黃俊凱  
上列當事人間代位請求分割遺產事件，本院於民國111年2月14日
言詞辯論終結，判決如下：
    主    文
一、被告與被代位人黃俊川就被繼承人黃文治所遺如附表一所示
    遺產，應按附表一分割方法欄所示方法分割。
二、訴訟費用新臺幣（下同）1,990元，由兩造依附表二所示應
    有部分比例負擔。
    事實及理由
壹、程序事項
一、訴之更正、撤回
（一）按民事訴訟法第255條第1項本文規定：「訴狀送達後，原
      告不得將原訴變更或追加他訴。」同法第256 條規定：「
      不變更訴訟標的，而補充或更正事實上或法律上之陳述者
      ，非為訴之變更或追加。」同法第262條第1項本文規定：
      「原告於判決確定前，得撤回訴之全部或一部。」
（二）經查，原告起訴時以黃＊＊為被告，訴之聲明為：「⒈訴外
      人黃俊川及被告應就被繼承人黃文治所遺遺產（下稱系爭
      遺產）辦理繼承登記。⒉訴外人黃俊川及被告就系爭遺產
      應予變價分割，所得價金依附表二所示比例分配。」嗣經
      原告於民國110年12月8日具狀更正被告姓名，並撤回訴之
      聲明第一項（見本院卷第32至34頁），核此僅係就被告姓
      名為更正，並撤回辦理繼承登記之聲明，未變更訴訟標的
      ，非屬訴之變更追加。
二、一造辯論
　　被告均經合法通知，無正當理由未於言詞辯論期日到場，經
    核均無民事訴訟法第386條各款所列情形，爰依原告聲請，
    由其一造辯論而為判決。
貳、實體事項
一、原告主張
　　訴外人黃俊川前積欠原告119,421元及其利息，原告並已取
    得臺灣臺北地方法院104年度司執字第62373號債權憑證。而
    訴外人黃俊川及被告均取得系爭遺產，惟訴外人黃俊川及被
    告均怠於行使分割系爭遺產之權利，系爭遺產迄今仍為訴外
    人黃俊川與被告公同共有，致原告無法就訴外人黃俊川之應
    繼分取償，爰依民法第242條、第1164條規定，代位訴外人
    黃俊川請求分割系爭遺產等語。並聲明：如上開更正、撤回
    後訴之聲明所示。
二、被告均未於言詞辯論期日到場，亦未以書狀為任何聲明或陳述。
三、本院得心證之理由：
（一）被繼承人黃文治之繼承人及各自應繼分為何？
    ⒈按民法第1138條規定：「遺產繼承人，除配偶外，依左列
      順序定之：一、直系血親卑親屬。」同法第1141條規定：
      「同一順序之繼承人有數人時，按人數平均繼承。但法律
      另有規定者，不在此限。」
    ⒉經查，被繼承人黃文治於103年6月28日死亡，被繼承人黃
      文治之配偶為被告黃李秋香、子女則為被告黃俊佳、黃俊
      凱及訴外人黃俊川等情，有上述人之戶籍謄本、除戶謄本
      及親等關聯查詢結果在卷可參（見本院個資卷）。是依上
      揭規定，被告及訴外人黃俊川均為被繼承人黃文治之繼承
      人，應繼分均為1/4，即如附表二所示。
（二）系爭遺產範圍為何？
　　⒈按民法第1184條第1 項規定：「繼承人自繼承開始時，除
      本法另有規定外，承受被繼承人財產上之一切權利、義務
      。但權利、義務專屬於被繼承人本身者，不在此限。」
　　⒉經查，被繼承人黃文治死亡時遺有桃園市○○區○○○段0000地
      號土地，應有部分1/6，有遺產稅免稅證明書在卷可參（
      見本院卷第21頁）。嗣上開土地經本院107年度訴字第155
      9號分割共有物案件，判決分割為附表一所示土地（下稱
      系爭土地），有上開判決及系爭土地登記謄本在卷可參（
      見本院卷第15、16、23、24頁），是此部分即屬被繼承人
      黃文治之應繼遺產。
（三）原告得代位訴外人黃俊川請求分割遺產
　　⒈按民法第242條前段規定：「債務人怠於行使其權利時，債
      權人因保全債權，得以自己之名義，行使其權利。」同法
      第1151條規定：「繼承人有數人時，在分割遺產前，各繼
      承人對於遺產全部為公同共有。」同法第1164條規定：「
      繼承人得隨時請求分割遺產，但法律另有規定或契約另有
      訂定者，不在此限。」又民法第1164條規所稱之「得隨時
      請求分割」，依同法第829條及第830條第1項規定觀之，
      應解為包含請求終止公同共有關係在內，俾繼承人之公同
      共有關係歸於消滅而成為分別共有，始不致與同法第829
      條所定之旨趣相左，庶不失繼承人得隨時請求分割遺產之
      立法本旨（最高法院93年度台上字第2609號判決意旨參照
      ）。
　　⒉查本件訴外人黃俊川積欠原告119,421元及其利息，業據原
      告提出臺灣臺北地方法院104年度司執字第62373號債權憑
      證在卷可參（見本院卷第9頁）。且經原告執行訴外人黃
      俊川之財產，均未獲清償，亦有前揭債權憑證可參。足認
      訴外人黃俊川之責任財產，實不足以擔保其所有債務，已
      屬無資力。而被繼承人黃文治之系爭遺產，並無不能分割
      之情事，亦無不分割之約定，則原告主張訴外人黃俊川怠
      於請求分割系爭遺產，致原告無從就訴外人黃俊川繼承系
      爭遺產取償，有代位訴外人黃俊川訴請分割系爭遺產之必
      要，合於上開民法規定，洵屬有據。
（四）本件應依附表二所示比例分割為應有部分
　　⒈按法院裁判分割共有物，須斟酌各共有人之利害關係、使
      用情形、共有物之性質及價值、經濟效用，符合公平經濟
      原則，其分割方法始得謂為適當（最高法院90年度台上字
      第1607號裁判要旨可資參照）。
　　⒉本院審酌被告現公同共有系爭土地之性質、經濟效用及使
      用現況，如將系爭土地按訴外人黃俊川及被告之應繼分比
      例分割為分別共有，個共有人對於所分得之應有部分均得
      以自由單獨處分、設定負擔，對於被告及訴外人並無不利
      益情形，亦無礙於原告行使權利。是就系爭遺產，按各繼
      承人之應繼分分割為分別共有，應屬適當。
　　⒊原告雖主張採變價分割之方式分割，然原告代位訴外人黃
      俊川提起本件訴訟之目的，僅為求得將訴外人黃俊川分得
      之部分聲請強制執行，如採變價分割之方式，顯然將致被
      告喪失共有權之虞，侵害被告之權益，並不適當。
四、綜上所述，原告依民法第242條、第1164條規定，代位訴外
    人黃俊川請求分割如附表一所示系爭遺產，為有理由，並應
    按如附表一分割方法欄所示方式予以分割。
五、訴訟費用負擔之依據：民事訴訟法第78條、80條之1。分割
    遺產本質上並無訟爭性，是訴外人黃俊川與被告間本可互換
    地位，原告代位請求分割遺產雖於法有據，然兩造均因本件
    遺產分割而均蒙其利，是僅由被告負擔訴訟費用顯失公平。
    本院認為就原告勝訴部分之訴訟費用應按應繼分比例，即由
    原告按訴外人黃俊川應繼分比例、被告各按其等應繼分比例
    負擔，爰判決如主文第2項所示。
中　　華　　民　　國　　111 　年　　3 　　月　　4 　　日
                    中壢簡易庭    法  官  周仕弘
以上判決正本係照原本作成。
如不服本判決，應於判決送達後20日內向本庭（臺灣桃園地方法
院中壢簡易庭）提出上訴狀。（須附繕本）。
如委任律師提起上訴者，應一併繳納上訴審裁判費。
中　　華　　民　　國　　111 　年　　3 　　月　　4 　　日
                                  書記官  巫嘉芸
附表一
財產名稱及種類 面積（平方公尺）　　 權利範圍 公告現值 分割方法 桃園市○○區○○○段00000地號土地  38  公同共有1/2  737,200元 由兩造按附表二所示之應繼分比例分割為分別共有。　　　 

附表二
編號 繼承人 應繼分比例 1 黃俊川 1/4 2 黃李秋香 1/4 3 黃俊凱 1/4 4 黃俊佳 1/4